ACORDAO-COMPLETO-2452297

ACÓRDÃO 97/2022 ATA 1/2022 - SEGUNDA CÂMARA

VISTOS, relatados e discutidos estes autos que cuidam de atos de pensão civil encaminhados pelo Tribunal de Contas da União;
ACORDAM os Ministros do Tribunal de Contas da União, reunidos em sessão da Segunda Câmara, diante das razões expostas pelo relator, e com fundamento no art. 71, incisos III e IX, da Constituição Federal de 1988, c/c os arts. 1º, inciso V, 39, inciso II, e 45 da Lei 8.443/1992, e ainda com os arts. 260, § 4º, 261, caput e § 1º, e 262, caput e § 2º, do Regimento Interno do TCU, em:
9.1. considerar legais as pensões civis instituídas por Sergio Murad, Florisvaldo Rodrigues da Silva, Marcio Americo Leite Brito, Maria Soares Lara dos Santos, Carlos Alberto Morais, Carlos Atila Alvares da Silva, Luiz Martim Pereira e Sebastião dos Santos, concedendo o registro aos atos correspondentes;
9.2. considerar legal a pensão civil instituída por Fernanda Marina Oga, concedendo o registro ao ato correspondente, informando que os proventos estão corretamente calculados com amparo na EC 70/2012;
9.3. considerar ilegal a pensão civil instituída por Maria Ines de Almeida Resende, negando o registro ao ato correspondente;
9.4. dispensar o ressarcimento das quantias indevidamente recebidas de boa-fé (enunciado 106 da súmula da jurisprudência predominante do TCU) ;
9.5. determinar ao Tribunal de Contas da União que:
9.5.1. no prazo de 15 (quinze) dias, faça cessar os pagamentos decorrente do ato ora considerado ilegal, sob pena de responsabilidade solidária da autoridade administrativa omissa, até a emissão de novo ato, também no prazo de 15 (quinze) dias, que deverá observar as disposições da EC 70/2012 (paridade no reajuste do benefício) ;
9.5.2. no prazo de 15 (quinze) dias, dê ciência desta deliberação ao beneficiário cujo ato ora é considerado ilegal, esclarecendo-lhe que o efeito suspensivo proveniente da interposição de recurso não o exime da devolução dos valores percebidos indevidamente após a notificação sobre o presente acórdão, em caso de não provimento do recurso porventura impetrado;
9.5.3. no prazo de 30 (trinta) dias, informe ao TCU as medidas adotadas, sem prejuízo de encaminhar comprovante sobre a data em que o interessado tomou conhecimento do contido no subitem anterior;
9.6. dar ciência deste acórdão à Secretaria-Geral de Administração do TCU.

Atos de pensão civil.

Segunda Câmara

Tribunal de Contas da União.

3. Interessados/Responsáveis:
3.1. Interessados: Ana Francisca Romao Murad (XXX.579.598-XX); Arthur Roberto dos Santos (XXX.990.531-XX); Edna Antonia Leite Brito (XXX.428.645-XX); Enedina Alves dos Santos (XXX.685.307-XX); Gabriel Ambroise Frederic Silva Passajou (XXX.003.161-XX); Ivanilde Oliveira da Silva (XXX.514.031-XX); Nazare de Siqueira Pereira (XXX.124.432-XX); Neli Matias (XXX.541.761-XX); Romualdo Guimaraes Resende (XXX.809.706-XX); Tania Boureau Alvares da Silva (XXX.968.401-XX)..

13.1. Ministros presentes: Aroldo Cedraz (na Presidência), Augusto Nardes, Raimundo Carreiro e Bruno Dantas (Relator).
13.2. Ministros-Substitutos presentes: Marcos Bemquerer Costa e André Luís de Carvalho.

BRUNO DANTAS

Adoto como relatório o parecer elaborado pelo representante do Ministério Público de Contas, Procurador Rodrigo Medeiros de Lima (peça 17) :
"Trata-se de processo consolidado com dez atos de pensão civil emitidos pelo Tribunal de Contas da União.
2.	Após aplicação das críticas automáticas, a Secretaria de Fiscalização de Pessoal (Sefip) pugnou pela legalidade e registro dos atos (peças 13-14) .
3.	Os atos às peças 4 e 9 tratam, respectivamente, das pensões civis instituídas por Fernanda Marina Oga e Maria Inês de Almeida Resende, em favor dos respectivos viúvos. Observa-se que as ex-servidoras ingressaram no serviço público em data anterior à promulgação da Emenda Constitucional (EC) 41, de 19/12/2003, e aposentaram-se por invalidez permanente com proventos integrais em 2013 e em 1995. Faleceram, respectivamente, em 2015 e 2019, datas posteriores à promulgação da EC 70, de 30/3/2012.
4.	A EC 70/2012 acrescentou à EC 41/2003 o art. 6º-A e seu parágrafo único, in verbis (grifos inseridos) :
Art. 6º-A. O servidor da União, dos Estados, do Distrito Federal e dos Municípios, incluídas suas autarquias e fundações, que tenha ingressado no serviço público até a data de publicação desta Emenda Constitucional e que tenha se aposentado ou venha a se aposentar por invalidez permanente, com fundamento no inciso I do § 1º do art. 40 da Constituição Federal, tem direito a proventos de aposentadoria calculados com base na remuneração do cargo efetivo em que se der a aposentadoria, na forma da lei, não sendo aplicáveis as disposições constantes dos §§ 3º, 8º e 17 do art. 40 da Constituição Federal.
Parágrafo único. Aplica-se ao valor dos proventos de aposentadorias concedidas com base no caput o disposto no art. 7º desta Emenda Constitucional, observando-se igual critério de revisão às pensões derivadas dos proventos desses servidores.
5.	Transcreve-se, por oportuno, trecho do voto condutor do Acórdão 11276/2018-TCU-Segunda Câmara, de relatoria do Ministro José Múcio Monteiro, que tratou de caso semelhante (grifos inseridos) :
6. Verifica-se que o referido ato de concessão foi editado quando já se encontravam em vigência o art. 6º-A e seu parágrafo único, acrescidos à EC 41/2003 pela EC 70/2012, ou seja:
 (...) 
7. Dessa forma, entendo que não é o caso de somente expedir determinação para que o órgão reveja a forma de atualização dos benefícios recebidos pelas pensionistas, mas de considerar o ato ilegal, de modo que seja enviado, via Sisac, novo ato devidamente corrigido relativamente ao seu fundamento legal, com indicação expressa da garantia da paridade entre os proventos da pensão e a remuneração do cargo que o instituidor inválido ocupava quando em atividade, conforme a jurisprudência deste Tribunal (Acórdão 2553/2013-TCU-Plenário, de relatoria da Ministra Ana Arraes, e 9.468/2018-TCU-1ª Câmara, de relatoria do Ministro Walton Alencar Rodrigues) .
8. Cumpre destacar que existem situações nas quais os reajustes dos proventos com base nos índices concedidos pelo RGPS podem resultar em montantes superiores aos obtidos com aplicação do critério da paridade.
9. Tendo em vista que o referido ato de concessão foi encaminhado para apreciação por esta Corte de Contas há menos de cinco anos, não se faz necessária a prévia oitiva das interessadas.
10. Entendo que o ato de interesse das beneficiárias Maria Aparecida Rodrigues de Amorim e Maria da Luz Vasconcelos Bezerra deve ser julgado ilegal, dispensando as pensionistas do ressarcimento das importâncias recebidas de boa-fé, nos termos da Súmula TCU 106.
6.	A EC 70/2012 não foi incluída no fundamento legal da pensão instituída por Maria Inês de Almeida Resende (peça 9) , apesar de vigente na data da concessão do benefício pensional, consoante se vê no ato e no contracheque do pensionista (peça 15) .
7.	Portanto, necessária a indicação expressa da garantia da paridade entre os proventos da pensão e a remuneração do cargo que a instituidora inválida ocupava quando em atividade, em consonância com as orientações do Acórdão 2553/2013-TCU-Plenário.
8.	Desse modo, seguindo a jurisprudência do Tribunal, opinamos pela ilegalidade e negativa de registro do ato de pensão civil à peça 9, e sugerimos esclarecer ao jurisdicionado que a concessão poderá prosperar mediante a emissão de novo ato, livre da irregularidade apontada.
9.	Registra-se que o ato impugnado foi enviado ao TCU em 4/10/2019, de modo que pode ser apreciado sem a realização de oitiva prévia do beneficiário da pensão, nos termos do entendimento firmado pelo Acórdão 587/2011-TCU-Plenário.
10.	Em relação ao ato à peça 4, que trata da pensão civil instituída em 20/8/2015 por Fernanda Marina Oga, aposentada por invalidez permanente com proventos integrais em 27/12/2013, embora conste do ato que a pensão foi concedida com fundamento no art. 40, § 7º, inciso I, da Constituição Federal de 1988, com a redação dada pela EC 41/2003, combinado com as disposições da Lei 10.887/2004, o benefício pensional está sendo pago corretamente, consoante se vê no contracheque do pensionista à peça 16.
11.	Portanto, pode ser aplicado ao caso o disposto no § 4º do art. 260 do Regimento Interno do TCU, segundo o qual 'Os atos que, a despeito de apresentarem algum tipo de inconsistência em sua versão submetida ao exame do Tribunal, não estiverem dando ensejo, no momento de sua apreciação, a pagamentos irregulares, serão considerados legais, para fins de registro, devendo ser consignada no julgamento a ressalva em relação à falha que deixou de existir.'
12.	Por fim, quanto aos demais atos, anuímos à proposta da unidade técnica pela legalidade e registro dos atos."
	É o relatório.

não há

Procurador Rodrigo Medeiros de Lima.

pensão civil. instituidor aposentado por invalidez. óbito ocorrido na vigência da emenda constitucional 70/2012, que impõe reajuste do benefício pensional pela regra da paridade. não observância desse critério. ilegalidade. determinações. ciência.

PENSÃO CIVIL (PCIV)

Secretaria de Fiscalização de Integridade de Atos e Pagamentos de Pessoal e de Benefícios Sociais (Sefip).

Cuida o processo de atos de pensão civil encaminhados pelo Tribunal de Contas da União.
2.	O Ministério Público de Contas diverge da proposta de legalidade apresentada pela secretaria especializada em relação ao benefício instituído por Maria Inês de Almeida Resende, ante a constatação de que não foram obedecidos os ditames da Emenda Constitucional 70/2012. Quanto à pensão instituída por Fernanda Marina Oga, o MPTCU constatou que, muito embora conste do ato que a pensão foi concedida com fundamento no art. 40, § 7º, inciso I, da Constituição Federal de 1988, com a redação dada pela EC 41/2003, combinado com as disposições da Lei 10.887/2004, o benefício é pago corretamente com amparo nas disposições da EC 702012, razão pela qual postula pela legalidade do ato com registro da ressalva. Quanto aos demais atos, os pareceres convergem no sentido de que sejam considerados legais.
3.	No mérito, acompanho a íntegra do parecer do MPTCU.
4.	De fato, Maria Inês de Almeida Resende e Fernanda Marina Oga, aposentadas por invalidez permanente, vieram a óbito já na vigência da EC 70/2012, que acrescentou o seguinte dispositivo à EC 41/2003:
"Art. 6º-A. O servidor da União, dos Estados, do Distrito Federal e dos Municípios, incluídas suas autarquias e fundações, que tenha ingressado no serviço público até a data de publicação desta Emenda Constitucional e que tenha se aposentado ou venha a se aposentar por invalidez permanente, com fundamento no inciso I do § 1º do art. 40 da Constituição Federal, tem direito a proventos de aposentadoria calculados com base na remuneração do cargo efetivo em que se der a aposentadoria, na forma da lei, não sendo aplicáveis as disposições constantes dos §§ 3º, 8º e 17 do art. 40 da Constituição Federal. 
Parágrafo único. Aplica-se ao valor dos proventos de aposentadorias concedidas com base no caput o disposto no art. 7º desta Emenda Constitucional, observando-se igual critério de revisão às pensões derivadas dos proventos desses servidores."
5.	Por aí se vê que a EC 70/2012 revigorou o instituto da paridade às pensões derivadas de servidores aposentados por invalidez permanente. Compulsando o ato de concessão e a ficha financeira dos beneficiários no Siape, verifica-se que a paridade não foi utilizada como critério de revisão do valor da pensão deixada por Maria Inês de Almeida Resende. Essa circunstância impõe a ilegalidade ao ato, com negativa de registro, sem prejuízo de que seja determinado o encaminhamento de nova concessão que observe as disposições da EC 70/2012.
6.	Em relação à pensão instituída por Fernanda Marina Oga, verifica-se que a paridade foi utilizada como critério de revisão, circunstância que atrai o disposto no art. 260, § 4º, do Regimento Interno, para considerar legal o ato com consignação da ressalva em relação à falha formal identificada.
7.	Por fim, tenho por pertinente a dispensa dos valores indevidamente recebidos de boa-fé, nos termos do enunciado 106 da súmula da jurisprudência predominante do TCU. Quanto aos demais atos, acompanho os pareceres uníssonos no sentido de que sejam considerados legais.
	Em face do exposto, voto por que o Tribunal adote a deliberação que ora submeto à apreciação deste Colegiado.
	TCU, Sala das Sessões Ministro Luciano Brandão Alves de Souza, em 25 de janeiro de 2022.
Ministro BRUNO DANTAS
Relator